臺灣臺南地方法院刑事判決　　　　　　　　　　　　　九十三年度易字第六二號
　　公　訴　人　臺灣臺南地方法院檢察署檢察官
　　被　　　告　丙　○　○
右列被告因恐嚇取財案件，經檢察官提起公訴（九十三年度偵字第四四○七號），本
院判決如左：
    主  文
丙○○公務員假借職務上之機會，意圖為自己不法之所有，以恐嚇使人將本人之物交
付，未遂，處有期徒刑貳年陸月，褫奪公權年。
    事  實
一、丙○○係臺南市警察局第一分局刑事組偵查員，因理財不佳，財務發生困難。緣
    臺南市警察局第一分局偵辦「民國九十三年四月二日丁○○遭擄人勒贖案件」時
    ，因顧慮被害人安全，曾與媒體協商偵查不公開，要求媒體暫時封鎖消息，未曾
    對媒體發佈新聞稿或接受媒體訪問，上開案件當時乃媒體尚未報導，一般大眾無
    從得知之偵查中不公開案件。丙○○斯時雖非上開專案小組成員，亦未參與專案
    小組會議，惟因擔任上開案件埋伏及跟監等一般性偵查工作，於執行職務時得知
    丁○○遭人擄走尚未釋放一事，竟於假借職務上之機會得悉上開偵查中不公開之
    秘密後，意圖為自己不法之所有，接續於：(1)九十三年四月十九日十三時二十二
    分許，在臺南市○○○路○段二十二號，以00－00000000號公用電話
    ；(2)同日二十一時五十七分許，在臺南市○○○路○段一七一號前，以00－0
    000000號公用電話，撥打丁○○所經營「國光當舖」之00－00000
    00號室內固網電話，對當鋪經理李綜文恫稱：「你老闆（指丁○○）由我負責
    看管，被關在貨櫃裡，明天我要過去大陸，這邊沒有人管了。這裡沒有人顧，他
    （指丁○○）就會餓死」等語，致李綜文心生畏懼，旋將上開情事告知丁○○之
    妻甲○○，甲○○因心生畏怖，即指示李綜文答應丙○○之要求。經丙○○再次
    來電與李綜文討價還價後，李綜文遂先應允自「國光當鋪」內取出新臺幣（下同
    ）七百萬元交予丙○○，丙○○乃要求李綜文將七百萬元現鈔置於臺南市○○○
    路「麗瑤酒店」門口，並表示於取得七百萬元後，便會將丁○○所在地點標示在
    地圖上寄予李綜文。甲○○、李綜文旋即報警，經警方部署後，於同日二十三時
    許，由李綜文依警方指示，以綠色空白紙張及「國光當鋪」所印製他處所無之般
    若波羅密多心經等物，偽裝成七百萬元現鈔裝入紅色四方形帆布袋內，放置於「
    麗瑤酒店」門口後，旋遭丙○○取走，丙○○發覺所取得之物並非現金真鈔後，
    即以00－000000號公用電話，撥打0000000000號行動電話予
    李綜文，質問現場為何有多輛汽車埋伏，乃未得逞。嗣於九十三年四月二十三日
    凌晨一時十分許，在臺南市○○路三百零五號前，丙○○以00－000000
    0號公用電話，撥打0000000000號行動電話予李綜文，接續再次為恐
    嚇行為時，為警當場查獲，並扣得上開般若波羅密多心經寫字本及綠色空白紙一
    批，以及與本案無關之非槍砲彈藥刀械管制條例管制之刀械三把、雜記本、雜記
    簿及手記本各一本、名片簿二本、通訊雜記紙二十一張、筆記本及電話簿各三本
    、臺南中小企銀支票二張、手寫便條紙十四張、資金帳冊一冊、存摺二本、提款
    卡一張、國民身分證影本三張、萬國勝存摺一本、台新銀行金融卡一張、遠傳電
    信行動電話門號0000000000號之通聯紀錄一份、臺南中小企銀匯款書
    一張等物。
二、案經臺南市警察局第一分局報告臺灣臺南地方法院檢察署檢察官偵查起訴。
    理  由
一、訊據被告丙○○固不否認係基於意圖為自己不法所有之犯意，於上開時地撥打電
    話至國光當鋪，要求該當鋪交付七百萬元等情，惟矢口否認有恐嚇取財及假借職
    務上機會之情事，辯稱：「我只是要詐欺，因為我並未使用恐嚇的言語」（見本
    院卷第三十、三六頁）、「當時丁○○遭被綁架一事，報紙已經刊登，他們家屬
    也有出去接受訪問，媒體已經知道了，全臺南市○○○道，我是利用歹徒身分打
    當舖看板上的電話，也是李綜文叫我打到他的手機，當初被害人的筆錄不是我製
    作的，被害情形我也不了解」云云（見本院卷第三十、三一、三七、三八、五二
    頁），經查：
  (一)右揭犯罪事實，有證人即國光當鋪經理李綜文（見偵查卷第十一頁至第十四頁、
    第九四頁至第九七頁）、證人即被擄人丁○○之妻甲○○（見偵查卷第三四、三
    五頁）證述翔實，復有搜索票、扣押筆錄及扣押物品清單所示之扣押物（見偵查
    卷第十九頁至第二五頁、第四十、四一、八四頁），李綜文手機門號00000
    00000號行動電話通話譯文紀錄表一份（見警卷第十二頁至第十五頁）、國
    光當鋪000000000號固網電話通話譯文紀錄表一份（見警卷第九八頁至
    第一一○頁）、現場蒐證照片影本十八張（見警卷第十六頁至第二二頁）在卷可
    稽。
  (二)按刑法第三百四十六條第一項之恐嚇取財罪，與同法第三百三十九條第一項之詐
    欺取財罪，二者之區別，在於前者係施用使人心生畏怖之恐嚇手段，致被害人心
    生畏懼，明知不應交付財物而交付，後者則係施用詐術手段，使人陷於錯誤，誤
    信為應交付財物而交付。惟上開之恐嚇手段，常以虛假之事實為內容，故有時亦
    不免含有詐欺之性質，倘含有詐欺性之恐嚇取財行為，足使人心生畏懼時，自應
    僅論以高度之恐嚇取財罪，殊無再適用詐欺取財罪之餘地（最高法院八十四年度
    臺上字第一九九三號刑事判決要旨參照）。查：
    1.被告丙○○初始以公共電話撥打電話予李綜文時，所告知內容乃為：「你老闆
      （指丁○○）叫我打電話給你（指李綜文），我只是負責看管他而已，他們明
      天叫我過去大陸，這邊沒有人管了」「這裡沒有人顧，可能就會餓死」等語，
      有國光當鋪000000000號固網電話通話譯文紀錄表一份附卷可稽（見
      偵查卷第九八頁）；被告丙○○取財未果後，再以公用電話撥打至李綜文之行
      動電話，其內容亦表示「你（指李綜文）要的我都可以給你，可是你的行為卻
      這樣，伊（指丁○○）第一個就說要找你，你好過份，你董仔（指丁○○）被
      你害死了，無緣無故搞成這樣，找那麼多台車上去，少年仔（指另一看守人）
      跑了三天不在，就死了，真是的」等語，有李綜文手機門號00000000
      00號行動電話通話譯文紀錄表一份在卷可憑（見警卷第十四頁）。
    2.負責與被告丙○○聯繫之證人李綜文亦證稱：「被告第一通電話來是說丁○○
      被綁，他是看守丁○○的，‧‧‧後來被告又打電話來說他從大陸回來，有到
      山上去看，丁○○已經死了」「我怕被告發現裡面裝的不是現金，我怕被告對
      我老闆丁○○不利，就騙被告錢還沒有放」「我原本想給被告現金，經向警方
      報備後才決定用假的錢」等語（見偵查卷第十二頁背面、第十三頁、第九十六
      頁）。
    3.綜上，被告撥打電話時即是以「丁○○如未受被告看護將會餓死」等對於危及
      丁○○生命之惡害，予以通知李綜文，並要求七百萬現款，自該當於恐嚇取財
      之構成要件，且被告主觀上確有恐嚇取財之犯意至明。被告諉稱並無使用恐嚇
      言語，顯與本院依據上開證據資料調查所得之事實不符，所辯自不足採信。縱
      認被告確實誆稱乃擄人勒贖看護被擄人之歹徒，惟揆諸前開說明，亦無礙被告
      成立恐嚇取財犯行。
  (三)末查，偵辦「九十三年四月二日丁○○被擄人勒贖案件」之臺南市警察局第一分
    局，就被告丙○○參與上開案件勤務暨與媒體互動情形，於九十三年十月十四日
    以南市警一刑字第○九三○○二八七○○號函文表示：「被告丙○○並非丁○○
    被擄人勒贖之專案小組成員，亦未參與專案小組會議，黃員參與埋伏及跟監等一
    般性偵查工作，本案當時因顧慮被害人安全，曾與媒體協商偵查不公開，要求媒
    體暫時封鎖消息，未曾對媒體發佈新聞稿或接受媒體訪問」（見本院卷第四四頁
    ），被告辯稱「媒體均已知情，報紙也有刊登，全臺南市○○○○○道」丁○○
    遭人綁架一事，自與上開證據資料不合；又被告雖稱媒體均已知情，惟就上開有
    利事項亦未具體聲請調查證據以供本院審酌，實無從對被告作有利認定。此外，
    被告亦自承「是丁○○家屬報案後，我才知道丁○○被擄人勒贖」（見警卷第九
    頁）、「我有幾次參與本件擄人勒贖的警方專案會議，有被派到嘉義、布袋、臺
    中等地」（見偵查卷第八頁）、「我是專案小組的外圍，因此知道（指丁○○遭
    人綁架）」等語（見偵查卷第三七頁）。因此，九十三年四月二日丁○○遭擄人
    勒贖時，所知悉之人僅有部分媒體、被害家屬、承辦上開刑事案件之專案小組及
    負有勤務人員，知悉消息之媒體既未發佈新聞，則民眾甚至非承辦本案之偵查人
    員自無從由傳播媒體獲知上開訊息，足可證明上開刑事案件乃偵查不公開之秘密
    案件，如非上開案件專案小組及因之負有勤務之偵查人員，根本無從得悉。被告
    就此亦坦承乃因參與專案小組較為外圍勤務，始知悉上開偵查不公開之秘密案件
    。被告因執行埋伏、跟監職務之機會，獲悉「丁○○當時仍遭人綁架未獲釋放」
    此項一般大眾無從知悉之秘密事項，即以「其係看守丁○○歹徒」之內容遂行恐
    嚇取財犯行，自屬假借職務上之機會，且上開假借職務上之機會亦與恐嚇取財內
    容確有具體直接關係，被告實無可推諉，其辯稱並無假借職務上機會乙節，顯無
    憑據。
二、論罪科刑：
  (一)核被告所為，均係犯刑法第三百四十六條第三項、第一項之恐嚇取財未遂罪。又
    被告行為時係臺南市警察局第一分局刑事組偵查員，業據其供明，其利用參與偵
    查不公開之「丁○○遭擄人勒贖案件」之機會，獲致上開秘密資訊並藉此實施恐
    嚇取財犯行，自屬公務員假借職務上機會，以故意犯刑法瀆職罪章以外之恐嚇取
    財罪，應依刑法第一百三十四條加重其刑。又被告已著手於恐嚇取財之實行而不
    遂，為未遂犯，依刑法第二十六條前段規定，按既遂犯之刑度減輕之。上開因身
    分加重及未遂減輕，並依刑法第七十一條第一項之規定先加後減。爰審酌被告並
    無前科，有臺灣高等法院被告全國前案紀錄表一份在卷可稽（見本院卷第四頁至
    第八頁），素行固然良好，惟被告擔任司法警察職務近十五年，職司刑事組偵查
    員，乃國家實施刑罰權公權力不可或缺之一環，且深知刑事法律，更為人民褓姆
    ，竟因積欠債務，反成恐嚇人民取財之犯罪人，且犯後雖大部分坦承事實經過，
    惟經認罪後（見本院卷第十二頁），於本院審理時又否認犯罪，態度不能認為良
    好，雖起訴檢察官具體求刑有期徒刑二年，但此乃依據被告起訴當時有自白犯罪
    之情狀，蒞庭檢察官其後斟酌本案審理時被告之犯後態度，改具體求刑有期徒刑
    三年，本院審酌上開一切情狀，爰量處如主文所示之刑，以資懲儆。
  (二)另按褫奪公權，乃褫奪為公務員、公職候選人及行使選舉、罷免、創制、複決四
    權之資格，且須依犯罪之性質，認為有褫奪公權之必要者，始得為之，刑法第三
    十六條、第三十七條第二項定有明文，按照刑法第三十七條第二項規定，褫奪公
    權與否法院原有自由裁量之權（最高法院二十九年度上字第一四八七號判例要旨
    參照）。而褫奪公權與否，必須衡量個別犯罪之性質，藉由上開資格之限制，以
    減少行為人再度危害社會之機會。查本案被告行為時具有公職人員身分，本案具
    體情形乃假借公務員職務上之機會犯罪，確有危害公權行使之情事存在，且本案
    被告所宣告有期徒刑亦超過六個月以上，本院裁量結果，併依刑法第三十七條第
    二項之規定，宣告褫奪公權三年。
  (三)扣案國光當鋪特有之般若波羅密多心經寫字本及綠色空白紙一份，乃警方指示用
    以偵辦本案予以辨識被告所使用之物，自非刑法第三十八條第一項第三款所稱因
    犯罪所得之物，即無庸宣告沒收。另扣案刀械三把（均非槍砲彈藥刀械管制條例
    管制之刀械，見偵查卷第四七頁至第四九頁），雜記本、雜記簿及手記本各一本
    、名片簿二本、通訊雜記紙二十一張、筆記本及電話簿各三本、臺南中小企銀支
    票二張，雖為被告所有；手寫便條紙十四張、資金帳冊一冊、存摺二本、提款卡
    一張、國民身分證影本三張、萬國勝存摺一本、台新銀行金融卡一張、遠傳電信
    行動電話門號0000000000號之通聯紀錄一份、臺南中小企銀匯款書一
    張等物，則為被告任職時偵查案件使用之相關資料，惟均與本案並無關連，亦無
    庸宣告沒收，併此敘明。
據上論斷，應依刑事訴訟法第二百九十九條第一項前段，刑法第一百三十四條第一項
、第三百四十六條第一項、第三項、第二十六條前段、第三十七條第二項，罰金罰鍰
提高標準條例第一條前段，判決如主文。
本案經檢察官乙○○到庭執行職務
中      華      民      國      九十三      年    十二    月    十七    日
                              臺灣臺南地方法院刑事第四庭
                                    審判長法  官   張瑛宗
                                          法  官   周紹武
                                          法  官   李東柏
右正本證明與原本無異。
如不服本判決，應於判決送達後十日內向本院提出上訴狀( 應附繕本 )。
                                          書記官   李國敬
中      華      民      國      九十三      年    十二    月    十七    日
附錄本案論罪科刑法條全文：
刑法第一百三十四條第一項
公務員假借職務上之權力、機會或方法，以故意犯本章以外各罪者，加重其刑至二分
之一。
刑法第三百四十六條第一項、第三項
意圖為自己或第三人不法之所有，以恐嚇使人將本人或第三人之物交付者，處六月以
上五年以下有期徒刑，得併科一千元以下罰金。
前二項之未遂犯罰之。
